ACORDAO-COMPLETO-2367414

ACÓRDÃO 6182/2020 ATA 17/2020 - SEGUNDA CÂMARA

VISTOS, relatados e discutidos estes autos em que se analisam atos de concessão de pensão militar deferidos pela Primeira Região Militar em favor das beneficiárias acima identificadas. 
ACORDAM os Ministros do Tribunal de Contas da União, reunidos em Sessão da 2ª Câmara, ante as razões expostas pelo Relator, e com fulcro nos incisos III e IX do art. 71 da Constituição Federal e nos arts. 1º, inciso V, e 39, inciso II, da Lei n. 8.443/1992, c/c o art. 259, inciso II, do Regimento Interno/TCU em:
9.1. considerar legais as concessões de pensão militar em benefício de Suely Ferreira Saraiva, Magali Ferreira Saraiva, Lylia Pereira Bertholo, Sara Ebbo Jordao, Angela Dias Piraciaba, Maria Juracy Branco de Souza, Ana Lucia Dias Piraciaba, Neide Gomes Marques Werneck, Elenir Maria da Silva, Maria Queiroz da Silva, Sonia Cristina da Silva Nascimento, Helena Beatriz de Campos Goes, Ana Claudia Neves do Livramento, Tania Fernandes de Oliveira e Eliana Fernandes de Oliveira, conferindo registro aos correspondentes atos;
9.2. considerar ilegal a concessão de pensão militar em favor de Fatima Terezinha Pires da Cruz, negando registro ao ato (peça 10) ;
9.3. dispensar o ressarcimento das quantias indevidamente recebidas de boa-fé pela interessada indicada no subitem precedente, consoante o disposto no Enunciado 106 da Súmula da Jurisprudência do TCU;
9.4. determinar à Primeira Região Militar que:
9.4.1. no prazo de 15 (quinze) dias, a contar da ciência desta Deliberação, abstenha-se de realizar pagamentos decorrentes do ato impugnado (subitem 9.2 acima) , sujeitando-se a autoridade administrativa omissa à responsabilidade solidária, nos termos do art. 262, caput, do Regimento Interno/TCU;
9.4.2. dê ciência, no prazo de 15 (quinze) dias, a contar do recebimento da notificação deste Acórdão, do inteiro teor desta Deliberação à Sra. Fatima Terezinha Pires da Cruz, notadamente no que diz respeito ao direito de opção pelos benefícios legalmente acumuláveis, encaminhando a este Tribunal, no prazo de 30 (trinta) dias, comprovante da referida ciência;
9.4.3. alerte a interessada de que o efeito suspensivo proveniente da interposição de possíveis recursos perante o TCU não a exime da devolução dos valores percebidos indevidamente após a respectiva notificação, caso os recursos não sejam providos;
9.5. esclarecer à Primeira Região Militar que, caso a interessada opte pela pensão militar, poderá ser emitido novo ato de concessão, submetendo-o a este Tribunal, nos termos da IN/TCU 78/2018, que revogou a IN/TCU 55/2007.

Análise de atos de concessão de pensão militar deferidos pela Primeira Região Militar em favor das beneficiárias identificadas.

Segunda Câmara

Primeira Região Militar.

3. Interessadas: Suely Ferreira Saraiva (XXX.465.257-XX), Magali Ferreira Saraiva (XXX.324.467-XX), Lylia Pereira Bertholo (XXX.818.337-XX), Sara Ebbo Jordao (XXX.218.147-XX), Angela Dias Piraciaba (XXX.795.911-XX), Maria Juracy Branco de Souza (XXX.008.587-XX), Ana Lucia Dias Piraciaba (XXX.202.287-XX), Neide Gomes Marques Werneck (XXX.622.837-XX), Elenir Maria da Silva (XXX.440.327-XX), Maria Queiroz da Silva (XXX.970.307-XX), Sonia Cristina da Silva Nascimento (XXX.214.257-XX), Helena Beatriz de Campos Goes (XXX.227.317-XX), Ana Claudia Neves do Livramento (XXX.039.967-XX), Fatima Terezinha Pires da Cruz (XXX.403.737-XX), Tania Fernandes de Oliveira (XXX.413.317-XX) e Eliana Fernandes de Oliveira (XXX.511.027-XX).

13.1. Ministros presentes: Ana Arraes (Presidente), Augusto Nardes, Aroldo Cedraz e Raimundo Carreiro.
13.2. Ministros-Substitutos presentes: Marcos Bemquerer Costa (Relator) e André Luís de Carvalho.

MARCOS BEMQUERER

Trata-se de atos de pensão militar deferidos pela Primeira Região Militar em benefício de Suely Ferreira Saraiva, Magali Ferreira Saraiva, Lylia Pereira Bertholo, Sara Ebbo Jordao, Angela Dias Piraciaba, Maria Juracy Branco de Souza, Ana Lucia Dias Piraciaba, Neide Gomes Marques Werneck, Elenir Maria da Silva, Maria Queiroz da Silva, Sonia Cristina da Silva Nascimento, Helena Beatriz de Campos Goes, Ana Claudia Neves do Livramento, Fatima Terezinha Pires da Cruz, Tania Fernandes de Oliveira e Eliana Fernandes de Oliveira.
2.	 A Secretaria de Fiscalização de Pessoal - Sefip consignou que o órgão de Controle Interno emitiu pareceres pela legalidade dos atos em apreço. Anotou, ainda, que as informações cadastradas no Sistema de Apreciação e Registro dos Atos de Admissão e Concessões - Sisac foram validadas pela crítica automatizada. 
3.	Portanto, a Sefip, em manifestações uniformes (peças 13 e 14) , propôs ao Tribunal considerar legais os atos concessórios de pensão militar e determinar os correspondentes registros, com fundamento no art. 71, inciso III, da Constituição Federal, nos arts. 1º, inciso V, e 39, inciso II, da Lei 8.443/1992 e no art. 260, § 1º, do RI/TCU. 
4.	O Ministério Público junto ao TCU, representado pelo Procurador Júlio Marcelo de Oliveira, divergiu da unidade especializada acerca do benefício instituído por Nilson da Cruz Repolho (peça 10) , pelos seguintes fundamentos (peça 15) :
"O ato de pensão militar instituída por Nilson da Cruz Repolho, falecido em 24/9/2014, tem como beneficiária Fátima Terezinha Pires da Cruz, na qualidade de filha (peça 10) .
Consultas aos sistemas de informações do Tribunal de Contas da União e da Relação Anual de Informações Sociais - RAIS, do Ministério da Economia, revelam que a interessada, além da pensão militar em apreço, recebe os seguintes benefícios:
- Vencimentos do cargo de Professor de Nível Médio no Ensino Fundamental, da Prefeitura da Cidade do Rio de Janeiro, com vínculo pelo RJU estadual e admissão em 8/3/2010;
- Vencimentos do cargo de Professor de Nível Médio no Ensino Fundamental, da Prefeitura da Cidade do Rio de Janeiro, com vínculo pelo RJU estadual e admissão em 14/9/2001.
De acordo com o art. 29 da Lei 3.765/1960, em sua redação original, norma que dispõe sobre a concessão de pensões militares:
Art. 29. É permitida a acumulação:
a)  de duas pensões militares;
b)  de uma pensão militar com proventos de disponibilidade, reforma, vencimentos, aposentadoria ou pensão proveniente de um único cargo civil.
Com a edição da MP 2.215-10/2001, este artigo passou a dispor o seguinte:
Art. 29. É permitida a acumulação:
I - de uma pensão militar com proventos de disponibilidade, reforma, vencimentos ou aposentadoria;
II - de uma pensão militar com a de outro regime, observado o disposto no art. 37, inciso XI, da Constituição Federal.
Tendo em vista que o referido dispositivo legal em nenhum momento permitiu a acumulação de mais de dois benefícios, a pensão militar em apreço deve ser considerada ilegal, negando-se consequentemente o respectivo registro.
No âmbito desta Corte de Contas, a jurisprudência é pacífica no sentido de considerar tal acumulação indevida, conforme se observa das seguintes deliberações:
Acórdão 8721/2017-TCU-Segunda Câmara
PENSÃO MILITAR. ACUMULAÇÃO ILEGAL DE BENEFÍCIOS. DESCUMPRIMENTO DAS REGRAS DO ART. 29 DA LEI 3.765/1960. ILEGALIDADE DE UM ATO E NEGATIVA DE REGISTRO. LEGALIDADE DOS DEMAIS ATOS, COM DETERMINAÇÃO PARA OS REGISTROS CORRESPONDENTES.
 (...) 
2. O benefício previdenciário do INSS é considerado para fins do disposto no mencionado art. 29 da Lei 3.765/1960, haja vista que, em se tratando de pensão civil, quer seja previdenciária quer estatutária, a acumulação de benefícios recebidos dos cofres públicos deve ser entendida de maneira restritiva.
Acórdão 10142/2017-TCU-Segunda Câmara
PESSOAL. PENSÃO MILITAR. PERCEPÇÃO SIMULTÂNEA DE MAIS DE DOIS BENEFÍCIOS. ACUMULAÇÃO ILEGAL. DESCUMPRIMENTO DAS REGRAS DO ART. 29 DA LEI 3.765/1960. ILEGALIDADE DE UM ATO E NEGATIVA DE REGISTRO. LEGALIDADE DAS OUTRAS CONCESSÕES, COM DETERMINAÇÃO PARA OS REGISTROS CORRESPONDENTES.
Acórdão 3653/2011-TCU-Segunda Câmara
PESSOAL. PENSÃO MILITAR. LEI Nº 3.765/1960. REVERSÃO EM FAVOR DAS FILHAS DO INSTITUIDOR. ACUMULAÇÃO DE TRÊS BENEFÍCIOS POR UMA INTERESSADA. ILEGALIDADE. DETERMINAÇÕES.
O ato em análise ingressou neste Tribunal em 31.7.2017, de modo que pode ser apreciado sem a necessidade de prévia oitiva da interessada, nos termos do Acórdão 587/2011-TCU-Plenário.
Ante o exposto, manifesta-se o Ministério Público de Contas pela ilegalidade da pensão militar instituída por Nilson da Cruz Repolho e aquiesce à proposta oferecida nos autos pela Sefip, quanto aos demais atos em exame."
	É o Relatório.

não há.

Procurador Júlio Marcelo de Oliveira.

PENSÃO MILITAR. ACUMULAÇÃO ILEGAL DE BENEFÍCIO PREVIDENCIÁRIO COM VENCIMENTOS DE DOIS CARGOS CIVIS. DESCUMPRIMENTO DAS REGRAS DO ART. 29 DA LEI 3.765/1960. ILEGALIDADE DE UMA CONCESSÃO, COM RECUSA DE REGISTRO AO ATO. LEGALIDADE DOS DEMAIS ATOS, COM DETERMINAÇÃO PARA OS REGISTROS CORRESPONDENTES. Nos termos do art. 29 da Lei 3.765/1960, é permitida a acumulação de duas pensões militares ou de uma pensão militar com benefício proveniente de um único cargo civil.

PENSÃO MILITAR (PMIL)

Secretaria de Fiscalização de Pessoal - Sefip.

Em apreciação atos de pensão militar deferidos pela Primeira Região Militar em benefício de Suely Ferreira Saraiva, Magali Ferreira Saraiva, Lylia Pereira Bertholo, Sara Ebbo Jordao, Angela Dias Piraciaba, Maria Juracy Branco de Souza, Ana Lucia Dias Piraciaba, Neide Gomes Marques Werneck, Elenir Maria da Silva, Maria Queiroz da Silva, Sonia Cristina da Silva Nascimento, Helena Beatriz de Campos Goes, Ana Claudia Neves do Livramento, Fatima Terezinha Pires da Cruz, Tania Fernandes de Oliveira e Eliana Fernandes de Oliveira.
2.	Os pareceres exarados nos autos pela Secretaria de Fiscalização de Pessoal - Sefip (peças 13 e 14) e pelo Ministério Público junto ao TCU (peça 15) são parcialmente divergentes. A Sefip propõe a legalidade de todas as concessões pensionais. Por sua vez, o Ministério Público de Contas considera que merece ser considerado ilegal o ato da peça 10, referente ao instituidor Nilson da Cruz Repolho, falecido em 24/09/2014, uma vez que a beneficiária Fátima Terezinha Pires da Cruz, filha, é titular de vencimentos de dois cargos de professor vinculados ao Regime Jurídico Único. 
3.	A Lei 3.765/1960, com redação vigente na data do óbito do Militar, disciplinava a possibilidade de acumulação da pensão militar nos termos seguintes: 
"Art. 29 - É permitida a acumulação: 
a) de duas pensões militares;
b) de uma pensão militar com proventos de disponibilidade, reforma, vencimentos, aposentadoria ou pensão proveniente de um único cargo civil."
4.	Esta Casa de Contas, mediante o Acórdão 3653/2011-TCU-Segunda Câmara (Relator Ministro Substituto André de Carvalho) , assentou que o art. 29 da Lei 3.765/1960 permite a acumulação de duas pensões militares ou de uma pensão militar com vencimentos ou benefício previdenciário decorrente de um único cargo civil, sejam estes últimos vinculados ao Regime Próprio de Previdência de Servidores Públicos ou ao Regime Geral da Previdência Social. Com vistas a melhor compreensão da matéria, transcrevo parte do Voto condutor do julgado:
"5. Ocorre que, no que diz respeito à pensão militar, a redação original do art. 29 da Lei n. 3.765, de 4/5/1960, prevê a acumulação de duas pensões militares ou de uma pensão militar com proventos de disponibilidade, reforma, vencimentos, aposentadoria ou pensão proveniente de um único cargo civil.
6. E, com base em precedentes dos Tribunais Regionais Federais, verifica-se que o benefício previdenciário do INSS é considerado para fins do disposto no mencionado art. 29 da Lei n. 3.765, de 1960, haja vista que, em se tratando de pensão civil, quer seja previdenciária, quer estatutária, a acumulação de benefícios recebidos dos cofres públicos deve ser entendida de maneira restritiva (v. Apelação Cível nº 2005.33.000084718 - TRF 1ª Região e Apelação em Mandado de Segurança 70012 - TRF 2ª Região, fl. 23) .
7. Assim sendo, a acumulação de 3 (três) benefícios pela Sra. (...) não merece prosperar, razão pela qual o ato de fls. 2/5 deve ser considerado ilegal, consoante proposto pela Sefip."
5.	Nessa mesma exegese, cito, entre outros, os Acórdãos 8.721/2017, 7.942/2018 e 7.450/2018, todos julgados pela 2ª Câmara e de minha relatoria, e o Acórdão 4847/2017-TCU-Segunda Câmara, Relator Ministro-Substituto André de Carvalho. 
6.	O magistério jurisprudencial do Superior Tribunal de Justiça dessa linha não destoa, consoante a ementa do REsp 1434168/RS:
	"ADMINISTRATIVO E PREVIDENCIÁRIO. FILHA DE MILITAR. ACUMULAÇÃO DE PENSÃO MILITAR COM APOSENTADORIA POR TEMPO DE CONTRIBUIÇÃO AO INSS E PENSÃO POR MORTE DE EX-CÔNJUGE. IMPOSSIBILIDADE. NECESSIDADE DE OPÇÃO POR UM DOS BENEFÍCIOS PREVIDENCIÁRIOS PARA PERCEPÇÃO DA PENSÃO MILITAR. EXEGESE DO ART. 29 DA LEI N. 3.765/1960, COM REDAÇÃO VIGENTE NA DATA DO ÓBITO DO MILITAR.
	1. No caso, a recorrente percebe dois benefícios previdenciários (aposentadoria por tempo de contribuição e pensão por morte do ex-cônjuge) , questionando o ato da administração do Comando da Aeronáutica que lhe exigiu a entrega do comprovante de opção por um dos benefícios previdenciários para deferimento do pedido da reversão da pensão militar por morte de seu genitor (ocorrida em 28/7/1976) , antes percebida por sua falecida genitora.
	2. 'Art. 29 - É permitida a acumulação: a) de duas pensões militares; b) de uma pensão militar com proventos de disponibilidade, reforma, vencimentos, aposentadoria ou pensão proveniente de um único cargo civil' (Lei n. 3.765/1960, com redação vigente na data do óbito do militar) .
	3. A acumulação de benefícios percebidos dos cofres públicos deve ser interpretada restritivamente, sob pena de ofensa ao princípio da legalidade. Deve, pois, a recorrente renunciar a um dos benefícios previdenciários se quiser perceber a pensão militar.
	Recurso especial improvido. (REsp 1434168/RS; Ministro HUMBERTO MARTINS; 2ª turma; DJe 24/09/2015) ."
7.	Como se nota, prevalece a interpretação de que a acumulação de benefícios recebidos de cofres públicos deve ser entendida de maneira restritiva. Logo, a acumulação de 1 (um) benefício pensional militar com dois vencimentos decorrentes do exercício de cargos civis pela Sra. Fátima Terezinha Pires da Cruz deve ser considerada ilegal, ainda que tais cargos sejam acumuláveis. 
8.	Como propõe o Ministério Público junto ao TCU, cabe negar registro ao ato da peça 10, em face da competência conferida pelo art. 71, inciso III, da Constituição Federal ao TCU para apreciar a legalidade das concessões de pensões, e ordenar ao órgão concedente que faça cessar os pagamentos dele decorrentes. 
9.	Ressalto que o ato de referência veio ao descortino do Tribunal em 20/03/2018, razão pela qual prescinde da medida processual de realizar a oitiva prévia da interessada, conforme assentado no Acórdão 587/2011-TCU-Plenário (Rel. Min. Valmir Campelo) . 
10.	Vale mencionar que no Acórdão 2365/2018-TCU-Plenário, proferido nos autos do TC Processo 016.653/2018-1, foi determinado à Secretaria de Fiscalização de Pessoal e à Segecex que adotem medidas sistêmicas para detectar irregularidades na acumulação de pensões com outros benefícios previdenciários, como a verificada nestes autos, nos termos seguintes:
	"9.6. determinar à Sefip que:
	(...) 
	9.6.2. proceda à inclusão de consulta a sistemas externos disponibilizados ao TCU na sistemática de análise da regularidade das concessões de pensões submetidas ao crivo desta Corte de Contas, com vistas a detectar se há acumulação ilegal de benefícios previdenciários; 
	(...) 
	9.7. determinar, à Segecex que, juntamente com a Secretaria de Tecnologia da Informação - STI e a Secretaria de Fiscalização de Pessoal - Sefip, adote providências para inclusão no sistema ePessoal de análise crítica capaz de, mediante confrontação de informações de sistemas externos disponibilizados ao TCU, detectar irregularidades na concessão de pensões acumuladas com outros benefícios previdenciários."
11.	As demais pensões examinadas neste processo, a respeito das quais não há dissenso nos autos, devem ser consideradas legais, conferindo-se registro aos correspondentes atos. 
12.	Ante o exposto, acolho a proposta do Ministério Público/TCU e manifesto-me por que seja adotada a deliberação que ora submeto a este Colegiado.
TCU, Sala das Sessões, em 02 de junho de 2020.
MARCOS BEMQUERER COSTA
Relator